---
title: "Wizualizacje modelu ekonometrycznego"
output:
  html_document:
    df_print: paged
  pdf_document: default
---

Biblioteki użyte do projektu:
**ggplot2**:
**Opis**: ggplot2 to jedna z najpopularniejszych bibliotek do tworzenia wykresów w języku R. Jest oparta na gramatyce graficznej, co oznacza, że tworzenie wykresów polega na określeniu, jakie dane mają być przedstawione i w jakim stylu mają być wyświetlone.

**dplyr**:
**Opis**: dplyr to biblioteka do manipulacji danymi. Zapewnia intuicyjne funkcje do filtrowania, sortowania, grupowania i agregowania danych.

**tidyr**:
**Opis**: tidyr to biblioteka służąca do przekształcania danych w formacie "wide" na "long" i odwrotnie. Pomaga w uporządkowaniu danych w sposób odpowiedni do analizy.
Reszta bibliotek zastosowanych służy głównie do sprzątania danych
 
```{r}
library(dplyr)
library(ggplot2)
library(tidyr)
library(reshape2)
library(corrplot)
library(ggraph)
library(plotly)
library(fitdistrplus)
library(lmtest)
```

Potencjalny zbiór danych
Wybór Podzbioru Danych: Kod wybiera pierwsze siedem wierszy z ramki danych dane_do_modelu_r.
Przygotowanie Danych dla Modelu Regresji: Tworzy nową ramkę danych model, zawierającą wybrane kolumny: y_pkb_per_capita (zmienna zależna), X1_dochodz_na_osobe i x2_ropa (zmienne niezależne). To przygotowuje zestaw danych do analizy regresyjnej.
Przetwarzanie Zmiennych: Zmienna zależna y (PKB per capita) jest konwertowana na wektor. Podobnie, zmienne niezależne X1_dochodz_na_osobe (dochód na osobę) i x2_ropa (cena ropy) są łączone i przekształcane w pojedynczy wektor.
```{r}
wszystkie_dane <- dane_do_modelu_r[1:7, ]
print(wszystkie_dane)

model <- dane_do_modelu_r[ , c('y_pkb_per_capita', 'X1_dochodz_na_osobe', 'x2_ropa')]
y <- dane_do_modelu_r[ , c('y_pkb_per_capita')]
y <- unlist(y)


x <- dane_do_modelu_r[ , c('X1_dochodz_na_osobe','x2_ropa')]
x <- unlist(x)

x1 <- dane_do_modelu_r[ , c('X1_dochodz_na_osobe')]
x1 <- unlist(x1)

x2 <- dane_do_modelu_r[ , c('x2_ropa')]
x2 <- unlist(x2)
```
BADANIE ZMIENNOŚCI
Każda zmienna jest większa niż V*=15 więc żadna zmienna nie zostanie wykluczona na typ etapie
```{r}

#MIARY STATYSTYCZNE
statystyki_wszystkie_dane <- summary(wszystkie_dane)
statystyki_wszystkie_dane

#ŚREDNIA
column_means_wszystkie_dane <- colMeans(wszystkie_dane)
column_means_wszystkie_dane

#ODCHYLENIE STANDARDOWE
column_std_wszystkie_dane <- apply(wszystkie_dane, 2, sd)
column_std_wszystkie_dane

#ZMIENNOŚĆ
variability_wszystkie_dane <- column_std_wszystkie_dane / column_means_wszystkie_dane
variability_wszystkie_dane


```


BADANIE KORELACJI

Wizualizacja Macierzy Korelacji: Używa funkcji corrplot() z pakietu corrplot do wygenerowania wizualizacji macierzy korelacji.

Z interpretacji heatmapy wynika:

1. Zmienna `y_pkb_per_capita` wykazuje silną korelację dodatnią z `x1_dochodz_na_osobe`, `x3_ilosc_mieszkan_wydanych`, `x4_cegla` i `x5_cement`, co sugeruje, że wzrost tych zmiennych może być związany ze wzrostem PKB per capita.

2. `x1_dochodz_na_osobe` (dochód na osobę) wykazuje również silną korelację z `x3_ilosc_mieszkan_wydanych`, `x4_cegla` i `x5_cement`, co może sugerować, że te zmienne są powiązane z dobrobytem gospodarczym lub rozwojem infrastruktury.

3. `x2_ropa` (cena ropy) ma niższą korelację z innymi zmiennymi, co może oznaczać, że jej wpływ na inne zmienne ekonomiczne jest mniej bezpośredni lub jest zbalansowany przez inne czynniki.

Następnie zastosowaliśmy
ANALIZE WSPÓŁCZYNNIKÓW KORELACJI:
r* = 0.4437
Po zastosowaniu ówczesnej metody do naszego modelu wchodzi x1 oraz x2.
(Metoda zastosowana z książki J. Dziechciarza pt. "Ekonometria- Metody, przykłady, zadania)

```{r}
correlation_matrix <- cor(wszystkie_dane)
correlation <- melt(correlation_matrix)


corrplot(correlation_matrix, method='color', type='upper', tl.col = "red", tl.srt = 45, 
         addCoef.col = "white", number.cex = 0.7)
```
Korelacja pomiędzy najsilniej skorelowaną zmienną objaśniającą a zmienną objaśnianą
Ten kod w R tworzy dwa rodzaje wizualizacji korelacji między dwiema zmiennymi, `x1` i `y`. 
```{r}
korelacja_x1_y <- plot(x1, y, 
                       main = 'Korelacja pomiędzy zm.objaśnianą a zmienną objaśniającą x1',
                       xlab = 'Wartości X1',
                       ylab = 'Wartości Y')
unlisted_y <- unlist(y)
corr_abline <- lm(y ~ x1)

abline(corr_abline, col="red")
corr_abline

x_y <- ggplot(model, aes(x=x1, y=y)) +
  geom_point(color='red') +
  geom_smooth(method = "lm", se = FALSE, color = "blue") +
  ggtitle('Scatter najsilniejszej korelacji') +
  xlab('X1') +
  ylab('Y')

interactive <- x_y + geom_segment(aes(xend = x1, yend = y), linetype = "dashed", color = "black")

ggplotly(interactive)

plt <- plot_ly(data = model, 
               x= ~X1_dochodz_na_osobe, 
               y= ~y_pkb_per_capita,
               type = 'scatter')
plt
```
MIARY STATYSTYCZNE-dla danych które przeszły proces eliminacji
Ten fragment kodu w R realizuje podstawową analizę statystyczną na ramce danych `model`. Początkowo, za pomocą funkcji `summary()`, generuje podsumowanie statystyczne modelu, w tym między innymi estymacje współczynników, które następnie są wyświetlane. Dalej kod oblicza średnią dla każdej kolumny w `model` przy użyciu `colMeans()`, a także standardowe odchylenie dla każdej kolumny za pomocą funkcji `apply()` z `sd`. Na koniec obliczana jest zmienność każdej kolumny jako stosunek standardowego odchylenia do średniej.

ROZKŁADY ZMIENNYCH
W podanym fragmencie kodu R, wykonuje się dopasowanie rozkładu normalnego do dwóch zmiennych, `x1` i `x2`, za pomocą funkcji `fitdist()` z pakietu `fitdistrplus`. Następnie, dla każdej zmiennej generowane są wykresy ilustrujące dopasowanie tego rozkładu, co pozwala na wizualną ocenę, jak dobrze dane zgadzają się z założeniem normalności rozkładu.
```{r}
#x1
normal_dist_x1 <- fitdist(x1, "norm")
plot(normal_dist_x1)

#x2
normal_dist_x2 <- fitdist(x2, "norm")
plot(normal_dist_x2)
```
MODEL EKONOMETRYCZNY I DODATKOWE WIZUALIZACJE
W podanym fragmencie kodu w R, tworzony jest model regresji liniowej (`linear_mod`) z `y` jako zmienną zależną oraz `x1` i `x2` jako zmiennymi niezależnymi. Model ten jest następnie poddawany analizie przy użyciu `summary()` do wyświetlenia statystyk modelu, a funkcja `plot()` jest używana do generowania serii standardowych wykresów diagnostycznych modelu regresji.
```{r}
linear_mod <- lm(y ~ x1 + x2)
linear_mod
summary(linear_mod)
plot(linear_mod)

hist_reszty <- hist(linear_mod$residuals, 
                    breaks = 20, 
                    xlab='reszty',
                    ylab = 'ilość',
                    col='orange')



#TEST SHAPIRO WILKA
shapiro.test(linear_mod$residuals)
#Reszty mają rozkład normalny 

#DURBIN-WATSON
dwtest(formula = linear_mod,  alternative = "two.sided")
```